臺灣高雄地方法院民事判決　　　　　　　99年度保險字第44號
原　　　告　張國雄
　　　　　　張恆學
　　　　　　張麗芳
共　　　同　高宗良律師
訴訟代理人
被　　　告　國泰人壽保險股份有限公司
法定代理人　蔡宏圖
訴訟代理人　李昌明律師
上列當事人間給付保險金事件，經本院於民國100 年1 月5 日言
詞辯論終結，判決如下：
    主      文
被告應給付原告張國雄新臺幣貳佰萬元，及自民國九十八年二月
一日起至清償日止，按週年利率百分之十計算之利息。
被告應給付原告張恆學、張麗芳新臺幣壹佰萬元，及自民國九十
八年二月一日起至清償日止按週年利率百分之十計算之利息。訴
訟費用由被告負擔。
本判決第一項於原告張國雄以新臺幣陸拾陸萬陸仟元為被告供擔
保後，得假執行。但被告以新臺幣貳佰萬元為原告張國雄預供擔
保後，免為假執行。
本判決第二項於原告張恆學、張麗芳以新臺幣參拾參萬參仟元為
被告供擔保後，得假執行。但被告以新臺幣壹佰萬元為原告張恆
學、張麗芳預供擔保後，免為假執行。
    事實及理由
一、原告主張：訴外人張林秀滿分於民國86年12月24日、94年1
    月7 日向被告投保鍾愛一生313 終身壽險、達康101 終身壽
    險（保單號碼：0000000000、0000000000，下稱系爭313 、
    101 保險契約），並約定被保險人身故時，前者之受益人為
    其子女即原告張恆學、張麗芳及訴外人張麗清，後者為其配
    偶即原告張國雄，身故保險金各為新臺幣（下同）100 萬元
    、200 萬元，又張麗清於89年間因故死亡，張林秀滿乃於89
    年12月7 日將系爭313 保險契約之受益人變更為原告張恆學
    、張麗芳。嗣張林秀滿於97年10月19日下午20時40分因噎塞
    而窒息死亡，此自係因意外而死亡，被告依約即應給付原告
    張國雄200 萬元、原告張恆學、張麗芳100 萬元之保險金，
    惟經伊等請求檢具所需文件申請給付保險金，被告於收齊文
    件後15日竟仍未給付，為此爰依系爭保險契約提起本訴等語
    。並聲明：(一)被告應給付原告張國雄200 萬元及自98年2 月
    1 日起至清償日止按週年利率10% 計算之利息。(二)被告應給
    付原告張恆學、張麗芳100 萬元及自98年2 月1 日起至清償
    日止按週年利率10% 計算之利息。(三)願供擔保，請准宣告假
    執行。
二、被告則以：張林秀滿係於送醫前突發性吐血，送至醫院時已
    無生命跡象，其吐血原因應屬自身疾病引發，而非單純意外
    導致噎塞致死，且原告應舉證證明被保險人係因遭遇外來、
    突發之意外事故，並以此意外事故為其傷害之直接、單獨原
    因之事實，始得請求被告給付保險金等語資為抗辯。並聲明
    ：(一)原告之訴駁回。(二)如受不利判決，願供擔保請准宣告免
    為假執行。
三、兩造不爭執事項
  (一)張林秀滿分於86年12月24日、94年1 月7 日向被告投保鍾愛
    一生313 終身壽險、達康101 終身壽險（保單號碼：000000
    0000、0000000000），並約定被保險人身故時，前者之受益
    人為其子女即原告張恆學、張麗芳、訴外人張麗清，後者為
    其配偶即原告張國雄，身故保險金各為100 萬元、200 萬元
    ，又張麗清於89年間因故死亡，張林秀滿乃於89年12月7 日
    將系爭313 保險契約之受益人變更為原告張恆學、張麗芳。
  (二)系爭保險契約均約定意外傷害事故係指非由疾病引起之外來
    突發事故。
  (三)張林秀滿於97年10月19日死亡，相驗屍體證明書記載之死亡
    原因為「直接引起死亡之原因：窒息。先行原因：噎塞」。
四、得心證之理由
    按意外傷害保險係在承保被保險人非由疾病引起之外來突發
    事故所致傷害及其所致殘廢或死亡之損失，而人之傷害或死
    亡之原因，其一來自內在原因，另一則為外來事故（意外事
    故），所謂外來事故（意外事故），係指內在原因以外之一
    切事故而言，其事故之發生為外來、偶然而不可預見。意外
    傷害保險契約之受益人請求保險人給付保險金，雖應證明被
    保險人係因意外事故而受傷害，惟受益人如證明該事故確已
    發生，且依經驗法則，其發生通常係外來、偶然而不可預見
    者，應認其已盡證明之責。於此情形，保險人如抗辯其非屬
    意外，自應就其抗辯之事實負證明之責，始符合舉證責任分
    配之原則，最高法院96年度台上字第28號著有裁判要旨可供
    參照。經查：
  (一)原告張恆學於警詢時陳稱張林秀滿於97年12月18日晚上7 時
    30分許與之欲至高雄市○○區○○路與菜公一路口之豐谷宮
    ，於將到達時，一直咳嗽，先是吐痰，後則開始吐血，其即
    通知救護車送往醫院急救等語，此經本院依職權調取高雄市
    政府警察局左營分局刑事案件調查卷宗核閱屬實，而張林秀
    滿於到院時已無呼吸、心跳，經急救仍無生命現象，並有行
    政院國軍退除役官兵輔導委員會高雄榮民總醫院（下稱高雄
    榮總）99年9 月28日高總管醫字第0990015055號函及函附病
    歷資料在卷可按（見本院卷第31至40頁）。又張林秀滿死亡
    後，經臺灣高雄地方法院檢察署檢察官囑託法務部法醫研究
    所（下稱法醫研究所）鑑定，鑑定結果為：「張林秀滿屍體
    外表檢查無外傷痕跡，解剖發現氣管及支氣管內有大量食物
    ，胃部有大量米飯狀之胃內容物約600 西西，毒物化學檢驗
    結果經均未發現含鴉片類、安非他命類、鎮靜安眠藥及其他
    常見毒物藥品成分，綜合研判其因胃部有大量胃內容物，一
    直咳嗽，最後因食物阻塞氣管及支氣管致噎塞窒息死亡，死
    亡原因：甲、窒息，乙、噎塞，死亡方式：意外。」等語，
    此有該所解剖報告書、鑑定報告書附於臺灣高雄地方法院檢
    察署97年度相字第1826號卷內可稽，並經本院調取該卷宗核
    閱屬實，而以法醫研究所乃為鑑定死因之專業機構，且上開
    鑑定報告係經法醫本其專業依解剖及屍體外觀所得，應可採
    信，則綜合上開事證，足認張林秀滿死亡乃係因氣管食物阻
    塞之事故，噎塞窒息造成而死亡。
  (二)又嘔吐物雖來自自身之胃部，惟能將吸入氣管之嘔吐物予以
    排除，為人自然之生理常態，無法排除為變態，若因自身無
    法控制之因素，而無法啟動排除氣管異物之自然機制，致因
    窒息而亡，縱吸入者為來自自身之嘔吐物，亦難認係自身之
    內在因素所致，是張林秀滿事故之發生通常應係外來性、偶
    然性，且不可預見，則依前揭說明，原告就張林秀滿之死亡
    原因屬如前述系爭保險契約所稱之「意外傷害事故」即非由
    疾病引起之外來突發事故應已盡舉證之責，故被告若仍抗辯
    張林秀滿死亡非屬意外，自應就其抗辯之事實負證明之責。
  (三)被告固抗辯張林秀滿送醫前曾有吐血之現象，其自身是否罹
    患疾病，而引發嘔吐窒息死亡云云，惟經本院就此函詢高雄
    榮總，其函覆無法就其吐血原因和自身疾病相關作判斷，此
    有該院99年11月30日高總管醫字第0990018468號函附卷可憑
    （見本院卷第126 至127 頁），又本院復依職權函詢法醫研
    究所其吐血原因，其則函覆依解剖結果應無上腸胃道出血，
    較可能為死後變化常見之血水溢出之可能性等語，此有該所
    99 年12 月20日法醫理字第0990006505號函在卷可稽（見本
    院卷第131 頁），則張林秀滿送醫時之吐血現象既較可能為
    死後變化所致，而被告就此復無其他舉證，即難以此認張林
    秀滿死亡係自身疾病所致，是被告上開抗辯應不足採。
  (四)綜上所述，張林秀滿死亡應屬意外事故所致，又系爭313 、
    101 保險契約身故保險金各為100 萬元、200 萬元，受益人
    分為原告恆學、張麗芳及原告張國雄已如前述，而系爭系爭
    保險契約均約定被告應於收齊文件後15日內給付保險金，逾
    期按年息一分加計利息給付，而原告備齊文件提出申請之時
    間均為98年1 月16日，此有系爭保險契約、理賠申請書在卷
    可參（見本院卷第54至88頁、第97至98頁），是原告張國雄
    自得請求被告給付200 萬元；原告張恆學、張麗芳則得請求
    被告給付100 萬元之保險金，及均自99年2 月1 日起按週年
    利率10% 計算之利息。
五、從而，原告張國雄及原告張恆學、張麗方依系爭保險契約請
    求被告給付如主文所示之金額及遲延利息，為有理由，應予
    准許。
六、本判決兩造分別陳明願供擔保請准宣告假執行或免為假執行
    ，核均無不合，爰分別酌定相當之擔保金額，予以准許。
七、本件事證已臻明確，兩造其餘攻擊防禦方法及舉證，核與判
    決結果不生影響，爰不逐一論駁，併此敘明。
八、據上論結，本件原告之訴為有理由，依民事訴訟法第78條、
    第390 條第2 項、第392 條第2 項，判決如主文。
中    華    民    國   100    年    1     月    26    日
                  民事第四庭  審判長法  官  黃宏欽
                                    法  官  楊淑珍
                                    法  官  楊淑儀
以上正本係照原本作成。
如對本判決上訴，須於判決送達後20日內向本院提出上訴狀。如
委任律師提起上訴者，應一併繳納上訴審裁判費。
中    華    民    國   100    年    1     月    26    日
                                    書記官  王資惠